【裁判字號】    90,台上,995
【裁判日期】    900607
【裁判案由】    協同辦理承租權變更登記
【裁判全文】
最高法院民事判決                                  九十年度台上字第九九五號
    上  訴  人  庚○○
    訴訟代理人  嚴庚辰律師
                游瑞華律師
    被 上訴 人  丁○○
                戊○○
    右二人共同
    訴訟代理人  林崑地律師
    被 上訴 人  丙○○
右當事人間請求協同辦理承租權變更登記事件，上訴人對於中華民國八十九年十二月
十九日台灣高等法院台南分院第二審更審判決（八十七年度上更(一)字第七號），提起
上訴，本院判決如左：
    主  文
原判決關於命上訴人為給付暨駁回上訴人之上訴並各該訴訟費用部分廢棄，發回台灣
高等法院台南分院。
    理  由
本件被上訴人主張：坐落阿里山事業區第一六六林班內七八號建地○‧○一○○公頃
（下稱系爭建地）、七九號田地○‧一五八○公頃、八十號田地○‧三○○公頃、八
一號田地○‧一八七○公頃（下稱系爭田地）屬台灣省國有林地之「暫准貸地」，由
訴外人江強（已於民國八十二年十一月二十一日死亡）向台灣省政府農林廳林務局嘉
義林區管理處奮起湖工作站（現改制為行政院農業委員會林務局嘉義林區管理處奮起
湖工作站，下稱嘉義林管處）承租，江強於八十一年一月十六日將系爭建地之承租權
轉讓於上訴人，復經嘉義林管處核准承租人名義變更，並於八十一年三月十二日訂立
租賃契約書。惟江強又於同年二月二十三日將系爭建地以新台幣（下同）三百萬元出
售予被上訴人丁○○、丙○○，訂有讓渡書。上訴人乃與丁○○、丙○○協商，同意
將系爭建地承租權無償讓與於丁○○、丙○○，並協同辦理承租權轉讓變更名義手續
。上訴人乃授權其妻陳連指於八十一年七月九日與丁○○、丙○○簽訂讓渡書。詎上
訴人竟拒不依約履行。又江強於八十一年三月二日將系爭田地之承租權以三百五十萬
元讓與於被上訴人丁○○、戊○○，當場收受八十萬元訂金，並簽立讓渡書，竟拒絕
履行出賣人之義務及協同辦理轉讓手續，且與知情之上訴人通謀為虛偽意思表示，而
於八十二年七月二十一日另訂讓渡書，將系爭田地之承租權無償贈與於上訴人，並聯
名向嘉義林管處辦理承租權轉讓手續完畢，其贈與契約、債權讓與契約既係出諸通謀
虛偽意思表示，自屬無效。且縱非通謀虛偽意思表示，因其係無償行為，害及被上訴
人丁○○、戊○○因買賣而取得之債權，丁○○、戊○○自可依民法第二百四十四條
第一項規定，訴請撤銷承租權贈與契約暨轉讓契約。再江強與上訴人就系爭田地承租
權之贈與契約、債權讓與契約，不論因通謀虛偽意思表示而無效，或因詐害行為而被
撤銷，上訴人因債權轉讓而取得之承租權即失所附麗，被上訴人丁○○、戊○○得依
侵權行為之法則，請求上訴人將其承租權登記回復為江強名義。茲江強既已死亡，其
出賣人之義務應由其繼承人即第一審共同被告甲○、己○○○、乙○○（下稱甲○等
三人）共同繼承等情，並於原審為追加訴之聲明，求為判命(一)上訴人應協同被上訴人
丁○○、丙○○就系爭建地之承租權名義，向嘉義林管處申請辦理轉讓變更為被上訴
人丁○○、丙○○名義，並將前揭土地交付被上訴人丁○○、丙○○。(二)（先位聲明
）確認甲○等三人之被繼承人江強與上訴人就系爭田地承租權所為贈與關係、債權讓
與關係不存在，暨命上訴人應協同甲○等三人向嘉義林管處申請辦理承租權轉讓變更
回復為江強名義，上訴人應將上開系爭田地交還甲○等三人，並由被上訴人丁○○、
戊○○代為受領。(三)甲○等三人應就系爭田地之承租權向嘉義林管處申請辦理繼承後
，協同被上訴人丁○○、戊○○申請辦理承租人名義轉讓變更為被上訴人丁○○、戊
○○名義。(四)（備位聲明）甲○等三人之被繼承人江強就系爭田地之承租權，於八十
二年七月二十一日與上訴人所訂立讓渡書之贈與關係、債權讓與關係應予撤銷。上訴
人應協同甲○等三人向嘉義林管處申請辦理系爭田地之承租權名義轉讓變更回復為江
強名義，上訴人應將系爭田地交還甲○等三人，並由被上訴人丁○○、戊○○代為受
領之判決（第一審判決確認甲○等三人之被繼承人江強就系爭田地之承租權，與上
訴人所為贈與關係、債權讓與關係不存在。被上訴人丁○○、戊○○共同給付甲○
等三人二百七十萬元同時，甲○等三人應就系爭田地之承租權向嘉義林管處申請辦理
繼承並變更名義手續後，協同被上訴人丁○○、戊○○向嘉義林管處申請辦理轉讓並
變更承租人名義為被上訴人丁○○、戊○○之手續。並駁回被上訴人其餘之訴。兩造
分別就其不利部分之判決提起上訴。甲○等三人就其不利部分之判決未提起上訴。又
原審更審判決命甲○等三人為給付部分，亦未據甲○等三人聲明上訴。再上訴人於原
審更審判決後，將甲○等三人列為被上訴人提起第三審上訴部分，因其上訴不合法，
本院已另行以裁定駁回其上訴）。
上訴人則以：伊與被上訴人丁○○、丙○○非親非故，不可能將系爭建地無償贈與於
被上訴人丁○○、丙○○。伊亦未授權任何人就系爭建地代理為贈與行為。伊妻陳連
指未於讓渡書上簽名。讓渡書上之指紋乃陳連指受脅迫、詐騙而捺印，陳連指所為無
權代理贈與行為對伊不生效力。又江強係要求伊奉養其至老死為條件，將系爭田地承
租權讓與於伊，為有償行為，伊非與江強通謀為虛偽意思表示等語，資為抗辯。
原審將第一審所為不利於被上訴人部分之判決廢棄改判，暨判決如被上訴人追加之聲
明，即判命(一)上訴人應協同被上訴人丁○○、丙○○就系爭建地（七八號）向嘉義林
管處申請辦理承租權名義轉讓變更為被上訴人丁○○、丙○○名義；並交付系爭建地
於被上訴人丁○○、丙○○。(二)上訴人應協同甲○等三人就系爭田地（七九、八○、
八一號）向嘉義林管處申請辦理承租權名義轉讓變更回復為江強名義；再將系爭田地
交還甲○等三人，並由被上訴人丁○○、戊○○代為受領，並維持第一審所為確認甲
○等三人之被繼承人江強就系爭田地之承租權與上訴人所為之贈與關係、債權讓與關
係不存在之判決，駁回上訴人之上訴，無非以：系爭建地及系爭田地均屬台灣省國有
林地之「暫准貸地」，由嘉義林管處管理、出租，原承租人為江強，租期九年，自七
十八年八月二十四日起至八十七年八月二十三日止。江強業將承租權轉讓於上訴人，
並分別於八十一年二月七日、八十二年八月十日經嘉義林管處核准完成變更名義手續
在案，以及江強業於八十二年十一月二十一日死亡，甲○等三人為其繼承人等情，為
兩造所不爭，復有申請變更承租人之相關資料暨戶籍謄本等件為憑，堪信為真實。關
於系爭建地承租權部分：被上訴人丁○○、丙○○主張上訴人已將系爭建地承租權贈
與於彼二人，並授權上訴人之妻陳連指訂立讓渡書等情，雖為上訴人所否認，並以上
開情詞置辯。惟查八十一年七月九日讓渡書（下稱系爭讓渡書）為上訴人授權其妻陳
連指代理訂立等情，業經證人即讓渡書保證人官宗誠證述屬實，徵諸上訴人之妻陳連
指在系爭讓渡書之反頁甲方「庚○○」下方書寫：「陳連指專權代理」處捺指印以示
慎重，又不否認指印之真實等情觀之，應認系爭讓渡書為真實。從而被上訴人丁○○
、丙○○本於系爭讓渡書有關系爭建地承租權讓與關係，訴請上訴人應協同渠等就系
爭建地之承租權之名義向嘉義林管處辦理轉讓變更為被上訴人丁○○、丙○○名義，
並交付系爭建地予渠二人，自屬有據，應予准許。關於系爭田地承租權部分：查系爭
田地承租權確由江強於八十一年三月二日以三百五十萬元之代價，出售予被上訴人丁
○○、戊○○二人，江強收受八十萬元訂金後，又於八十二年七月二十一日贈與於知
情之上訴人，並完成變更承租人為上訴人名義之手續等情，為江強生前於台灣嘉義地
方法院檢察署八十二年度偵字第四○五五號被訴詐欺案件中所坦承，並經證人官宗誠
、簡鳳貝、邱瑞堂、翁盛義分別於刑事詐欺案件中證述屬實，上訴人辯稱其不知系爭
田地業已出售予被上訴人丁○○、戊○○，為不足採。上訴人雖又以其係以扶養江強
至其老死為條件獲贈系爭田地，非無償贈與為辯，然為江強之繼承人即甲○等三人所
否認，上訴人所舉證人又不能為其有利之證明，是以上訴人此部分抗辯，亦無足採。
再徵諸上訴人固於八十一年一月十六日以每坪二萬元之代價，向江強購買四十八坪建
地之承租權，惟上訴人與江強非親非故，衡情江強當無贈與市值達三百五十萬元之系
爭田地承租權於上訴人之理。是以，被上訴人丁○○、戊○○主張江強與上訴人就系
爭田地嗣後成立之贈與契約，係基於通謀虛偽意思表示所為，應堪採信。被上訴人丁
○○、戊○○訴請確認江強就系爭田地之承租權與上訴人所訂之贈與關係、債權讓與
關係不存在；上訴人應協同甲○等三人向嘉義林管處申請辦理系爭田地之承租權名義
轉讓變更回復為江強名義，及上訴人應交還系爭田地於甲○等三人，並由被上訴人丁
○○、戊○○代為受領，均為有理由，應予准許等詞，為其判斷之基礎。
查上訴人以每坪二萬元，總價九十六萬元向江強承買系爭第七十八地號建地中之四十
八坪之承租權，及向嘉義林管處辦理承租人變更之範圍為三十坪等情，有被上訴人對
其真正並不爭執之八十一年一月十六日讓渡書，暨八十一年二月一日台灣省國有林地
暫准使用租賃契約書為憑（見第一審卷第一宗第十、二七至三一頁）。再依被上訴人
所舉證人官宗誠所證：「……，丁○○（被上訴人）說土地是誰買的，就應將之釐清
，……，寫這份合約書，說除了庚○○所買之土地外，其他之土地即江強名下之土地
全部歸丁○○，……後來才到奮起湖工作站辦寫合約書」等語（見原審更(一)卷第一宗
第二○一頁反面），暨被上訴人丁○○、丙○○與江強於八十一年二月二十三日簽訂
，尚未付清價金之讓渡契約書有關界線之約定一：……，西與葉文育（應係「欲」之
誤）之地為界（見第一審卷第一宗第十二頁）等約定以觀，似見上訴人與被上訴人丁
○○、丙○○簽訂八十一年七月九日有關系爭建地之讓渡書（見第一審卷第一宗第一
一頁），係因地界而起。果爾﹖則上訴人向江強所購買之四十八坪建地之承租權，究
竟位於何處﹖上開台灣省國有林地暫准使用租賃契約書所約定之三十坪建地是否有特
定位置﹖是否即為系爭讓渡書所指之三十坪﹖又是否即為被上訴人丁○○、丙○○向
江強所購買土地之範圍﹖均滋疑義，亟待澄清。又第三人主張表意人與相對人通謀而
為虛偽意思表示者，該第三人應負舉證之責。本件上訴人既否認就系爭田地承租權之
轉讓與江強有通謀虛偽意思表示情事（見第一審卷第一宗第八六頁，原審上字卷第五
一、五二頁，原審更(一)卷第二宗第二九頁），則原審自應命被上訴人丁○○、戊○○
就其主張江強與上訴人間就系爭田地承租權之轉讓有通謀虛偽意思表示之事實，負舉
證責任。本院前次發回意旨，就此業已指明，乃原審猶未遑注及，徒以臆測之詞，謂
衡情訴外人江強豈會將此系爭田地之承租權無償贈與於上訴人，並隨即辦理變更名義
手續之理﹖顯與常情有違。因之被上訴人丁○○、戊○○主張江強與上訴人間就系爭
田地承租權所為贈與及債權讓與關係，屬通謀虛偽意思表示等語，尚非虛妄。進而為
上訴人敗訴並由被上訴人丁○○、戊○○代位受領之判決，亦嫌疏略。本件事實既欠
明瞭，本院無從為法律上之判斷。上訴意旨，指摘原判決不利於己部分為不當，求予
廢棄，非無理由。
據上論結，本件上訴為有理由。依民事訴訟法第四百七十七條第一項、第四百七十八
條第一項，判決如主文。
中      華      民      國     九十     年     六      月      七       日
                              最高法院民事第五庭
                                  審判長法官  朱  錦  娟
                                        法官  顏  南  全
                                        法官  蘇  達  志
                                        法官  許  澍  林
                                        法官  陳  碧  玉
      右正本證明與原本無異
                                              書  記  官
中      華      民      國     九十     年      六      月     二十     日


司法院資訊處製作；財團法人民間司法改革基金會備份。
